臺灣臺北地方法院刑事判決　　　　　 　96年度訴字第1458號
　　公　訴　人　臺灣臺北地方法院檢察署檢察官
　　被　　　告　乙○○
上列被告因偽造文書案件，經檢察官聲請以簡易判決處刑（96年
度偵字第13271號），因本院認不宜逕以簡易程序處刑，改依通常
程序審理，被告於準備程序期日就被訴事實為有罪陳述，本院合
議庭裁定由受命法官獨任進行簡式審判程序審理，判決如下：
    主      文
乙○○行使偽造私文書，足以生損害於公眾及他人，處有期徒刑
月，如易科罰金，以新臺幣壹仟元折算壹日。如附表所示偽造
之「甲○○」署押共貳拾貳枚均沒收。
    事實及理由
一、本件係經被告乙○○於準備程序期日為有罪之陳述，經本院
    受命法官告以簡式審判程序意旨，並聽取公訴人及被告意見
    後，而經本院合議庭裁定由受命法官獨任以簡式審判程序加
    以審理，依據刑事訴訟法第二百七十三條之二、同法第一百
    五十九條第二項之規定，不適用傳聞法則有關限制證據能力
    之相關規定；且得依同法第三百十條之一，或第三百十條之
    二準用同法第四百五十四條之規定，製作略式判決書，合先
    敘明。
二、本件之犯罪事實、證據，除均引用檢察官聲請簡易判決處刑
    書（如附件）相同部分之記載外，將犯罪事實第八行起至第
    十行止更為「‧‧‧接續在如附表所示之文件上，偽簽甲○
    ○之署名並冒其名義按捺指印（偽造署押情形、數量均詳如
    附表所示），復將如附表編號四所示之文書，交員警收執而
    予以行使」；證據增載：如附表編號二至五所示之文件。
三、按刑法上之偽造署押罪，係指單純偽造簽名、畫押而言，若
    在制式之書類上偽造他人簽名，已為一定意思表示，具有申
    請書或收據等類性質者，則係犯偽造文書罪（最高法院八十
    五年度臺非字第一四六號判決意旨參照）。被告於接受司法
    警察詢問，於調查筆錄內文中應告知事項欄受詢問人處簽名
    、捺指印，使受詢問人知悉其得以保持沈默、得選任辯護人
    、得請求調查有利之證據等權利，以及筆錄最末受詢問人欄
    之簽名、捺指印，均係為確保司法警察嚴格遵守法定程序，
    避免日後受詢問人再爭執詢問過程之合法，並非受詢問人另
    以簽名表示何意思（最高法院九十一年度臺非字第二九四號
    判決意旨參照），該筆錄既為公務員職務上所製作之文書，
    故為公文書之一種。受詢問人雖亦在筆錄內簽名、按指印，
    以擔保該筆錄之憑信性，但不能因此即認為該筆錄係受詢問
    人所製作，而變更其公文書之性質，自應論以偽造署押罪。
    再按司法警察（官）提供犯罪嫌疑人簽具之權利告知書，乃
    警方依據刑事訴訟法第九十五條、第一百條之二之規定，踐
    行告知：一、得保持緘默，不需要違背自己之意思而為陳述
    ，二、得選任辯護人，三、可以請求調查有利之證據，該權
    利告知書記載之方式，與上開同一時間製作之「調查筆錄」
    相同，僅重複踐行告知之程序而已；且犯罪嫌疑人僅在該權
    利告知書之「被告知人」欄下偽簽名並冒捺其指印，並未表
    示另外製作何種文書，故該權利告知書實質上與調查筆錄無
    異，仍屬公務員職務上所製作之公文書，非犯罪嫌疑人所製
    作之私文書，自應論以偽造署押罪（最高法院九十一年度臺
    非字第二九四號判決意旨參照）。又被告於司法警察調出之
    口卡片影本旁偽簽名、冒捺指印，則係司法警察於作業程序
    中確保人別正確之步驟，亦應論以偽造署押罪。按警方依刑
    事訴訟法第八十八條之一第四項、提審法第二條第一項等規
    定，所製作之「逮捕通知書」，記載被逮捕人何以遭逮捕或
    拘提等情，其「通知本人聯」或「通知家屬聯」，如備有「
    收受人簽章」欄，由形式上觀察，於該欄內簽名及捺指印，
    即足表示由該姓名之人收受斯項通知書之證明，其後將之交
    付警方，應成立刑法第二百十六條、第二百十條之行使偽造
    私文書罪，警方以「通知」之文件踐行刑事訴訟法第九十五
    條等所定告知程序時，被告於該「通知」之「被調查詢問人
    」欄下偽簽姓名者，該「通知」實質上與詢問筆錄無異，並
    未表示另外製作何種文書，故論以偽造署押罪，至於「逮捕
    通知書」之「被通知人簽章」欄偽簽他人姓名捺指印，因非
    在「收受人簽章」欄為之，而僅處於受通知者之地位，尚不
    能表示其係有製作何種文書之意思及曾為何項之意思表示，
    故認成立偽造署押罪（最高法院九十四年七月二十六日第十
    一次刑事庭會議決議見解可供參酌），是以，被告於逮捕通
    知書（通知本人）「被通知人簽名捺印」欄偽簽名及冒捺指
    印，僅屬處於受通知者之地位，尚不能表示其係有製作何種
    文書之意思及曾為何項之意思表示，自難認成立刑法第二百
    十條之偽造私文書罪，應論以偽造署押罪；至被告於另「被
    通知人通知方式」欄載有「不用通知」等語之逮捕通知書（
    通知親友）偽簽名並冒捺其指印，顯已表彰一定之意思表示
    ，亦即足為簽名、捺印名義人向警表示「不用通知家屬」意
    思之證明，自具有私文書之性質，其復持交警員，即屬成立
    行使偽造私文書罪。
四、核被告乙○○所為，係犯刑法第二百十六條、第二百十條行
    使偽造私文書罪及第二百十七條第一項之偽造署押罪。其於
    附表編號四所示文書上偽簽署名、冒捺指印，為偽造私文書
    之部分行為，不另論罪。其先後多次在附表編號一至三、五
    所示之文書上偽造署押之各個舉動，均為其基於單一犯意接
    續實施之一部，為接續犯。又其以一接續行為偽造署押及偽
    造私文書，係同時觸犯偽造署押及偽造私文書二構成要件不
    同之罪名，為異種想像競合犯，依刑法第五十五條規定，應
    從一重之偽造私文書罪論處。其偽造私文書之低度行為，已
    為行使之高度行為所吸收，而不另論罪。爰審酌被告並無前
    科，素行尚佳，此有臺灣高等法院被告前案紀錄表一紙附卷
    可憑，其犯罪之動機、目的係恐因欠債遭扣薪、其手段、生
    活狀況、智識程度，又被告冒名應訊，勞費大量司法資源，
    犯罪所生之危害非輕，然能坦承犯行不諱，甚有悔意，並表
    明絕不再犯，犯罪後之態度尚佳等一切情狀，斟酌被告及公
    訴人對量刑之意見，而量處如主文所示之刑，併諭知易科罰
    金之折算標準。
五、如附表所示文件上偽造「甲○○」之署名及指印共計二十二
    枚，均應依刑法第二百十九條規定宣告沒收。其中，如附表
    編號二所示之權利告知書係一式二聯，雖一聯已交被告而未
    扣案，惟既無積極證據證明該聯已滅失，應予沒收，附此說
    明。
六、爰依刑事訴訟法第四百五十二條、第二百七十三條之一第一
    項、第二百九十九條第一項前段、第三百十條之二、第四百
    五十四條第一項、第二項，刑法第二百十六條、第二百十條
    、第二百十七條第一項、第二百十九條、第五十五條、第四
    十一條第一項前段，判決如主文。
七、如不服本判決，應於判決送達後十日內，向本院提出上訴狀
    。
本案經檢察官張友寧到庭執行職務。
中　　華　　民　　國　 　96  　年　  11 　月　  16　　日
　　　　             　刑事第十六庭  法　官　徐千惠
上正本證明與原本無異。
如不服本判決，應於判決送達後10日內向本院提出上訴狀 (應抄
附繕本)。
                                     書記官  李典育
中　　華　　民　　國　　96　　年　　11　　月　　19　　日
附錄本案論罪科刑法條全文
中華民國刑法第216條
行使第210條至第215條之文書者，依偽造、變造文書或登載不實
事項或使登載不實事項之規定處斷。
中華民國刑法第210條
偽造、變造私文書，足以生損害於公眾或他人者，處5年以下有
期徒刑。
刑法第217條
偽造印章、印文或署押，足以生損害於公眾或他人者，處3年以
下有期徒刑。
盜用印章、印文或署押，足以生損害於公眾或他人者，亦同。
中華民國刑法第219條
偽造之印章、印文或署押，不問屬於犯人與否，沒收之。
附表：
┌──┬───────┬──────────┬───┬──────────┬────┐
│編號│文件名稱      │偽簽署押、冒捺指印之│數量  │   觸 犯 之 法 條   │備註    │
│    │              │欄位                │      │                    │        │
├──┼───────┼──────────┼───┼─────┬────┼────┤
│一  │中山分局警備隊│每一份筆錄內之「應告│署名四│表示該份筆│刑法第二│本院卷第│
│    │九十六年六月四│知事項」欄受詢問人右│枚，指│錄之形式上│百十七條│二五至二│
│    │日調查筆錄二份│邊空白處、「受詢問人│印八枚│真實性及連│        │六頁、偵│
│    │              │」欄，均偽簽、冒捺「│，計十│貫性      │        │卷第一一│
│    │              │甲○○」署押、指印各│二枚  │          │        │至一二頁│
│    │              │一枚、第一、二頁騎縫│      │          │        │        │
│    │              │處均冒捺「甲○○」指│      │          │        │        │
│    │              │印各二枚            │      │          │        │        │
│    │              │                    │      │          │        │        │
├──┼───────┼──────────┼───┼─────┼────┼────┤
│二  │權利告知書一紙│被告知人右邊空白處均│署名每│表示警方踐│刑法第二│本院卷第│
│    │（註：一式二聯│偽簽、冒捺「甲○○」│聯各一│行刑事訴訟│百十七條│二七頁  │
│    │，扣案之一聯為│署押、指印各一枚    │枚，指│法第九十五│        │        │
│    │存查聯，另一聯│                    │印每聯│條應先告知│        │        │
│    │交被告知人即被│                    │各一枚│事項之程序│        │        │
│    │告，而未扣案）│                    │，計四│          │        │        │
│    │              │                    │枚    │          │        │        │
├──┼───────┼──────────┼───┼─────┼────┼────┤
│三  │臺北市政府警察│「被通知人簽名捺印」│二枚  │表示警方確│刑法第二│同上卷第│
│    │局中分山局警備│欄偽簽、冒捺「甲○○│      │依法將所涉│百十七條│二八頁  │
│    │隊逮捕通知書一│」署押、指印各一枚  │      │罪名及逮捕│        │        │
│    │紙（通知本人）│                    │      │之依據告知│        │        │
│    │              │                    │      │「甲○○」│        │        │
│    │              │                    │      │          │        │        │
├──┼───────┼──────────┼───┼─────┼────┼────┤
│四  │臺北市政府警察│「被通知人簽名捺印」│二枚  │表示被告向│刑法第二│同上卷第│
│    │局中分山局警備│欄偽簽、冒捺「甲○○│      │警方表示「│百十六條│二九頁  │
│    │隊逮捕通知書一│」署押、指印各一枚  │      │不用通知家│、第二百│        │
│    │紙（通知親友）│                    │      │屬」意思之│十條、第│        │
│    │（註：「被通知│                    │      │證明      │二百十七│        │
│    │人通知方式」欄│                    │      │          │條      │        │
│    │載有「不用通知│                    │      │          │        │        │
│    │」等語）      │                    │      │          │        │        │
├──┼───────┼──────────┼───┼─────┼────┼────┤
│五  │口卡片一紙    │右下方空白處偽簽、冒│二枚  │表示看過口│刑法第二│同上卷第│
│    │              │捺「甲○○」署押、指│      │卡片上載「│百十七條│三十頁  │
│    │              │印各一枚            │      │甲○○」年│        │        │
│    │              │                    │      │籍        │        │        │
├──┼───────┴──────────┴───┴─────┴────┴────┤
│合計│偽簽「甲○○」署名九枚、冒捺指印十三枚，共計二十二枚                        │
└──┴──────────────────────────────────────┘
附件：（96年度偵字第13271號）
